臺灣臺南地方法院民事判決
107年度重家繼訴字第25號
原      告  林淑惠  
訴訟代理人  劉秀真律師
被      告  林淑貞  

訴訟代理人  莊承融律師
            黃厚誠律師
上列當事人間請求確認遺囑無效等事件，本院判決如下：
    主    文
原告之訴及其假執行之聲請均駁回。
訴訟費用新臺幣31萬8,328元由原告負擔。
    事    實
甲、原告方面：
壹、先位聲明之部分：
一、被繼承人林宗澤於民國106年5月7日死亡，經原告再三催促
    被告一同辦理繼承登記，原告於107年1月26日始收到被告寄
    來署名被繼承人林宗澤之100年9月19日自書遺囑(以下簡稱
    系爭遺囑，參見原證1），被告並表示已獨自辦妥繼承登記
    ，原告始知有系爭遺囑之事，然觀諸被告片面提出之系爭遺
    囑之字跡與林宗澤於100年當時之病況，顯非由林宗澤所自
    書，因違反法定要式而無效。縱經民間公證人之認證，然仍
    非在公證人面前所寫，且得以反證推翻之，基此，原告請求
    本院調查並請求確認系爭遺囑無效。
二、按自書遺囑者，應自書遺囑全文，記明年、月、日，並親自
    簽名。如有增減、塗改，應註明增減、塗改之處所及字數，
    另行簽名，民法1190條定有明文。準此，自書遺囑須遺囑人
    自書遺囑全文，並親自簽名，此為生效要件，若遺囑人未自
    書遺囑全文並簽名者，依民法第73條之規定，自為無效。依
    原告提出之由林宗澤親簽之「臺南縣歸仁鄉實際從事農業工
    作者參加全民健康保險申請表」(參見原證4)、林宗澤親筆
    書寫之「耕地租佃爭議調解申請書」(參見原證5)及林宗澤
    親筆書寫之「84年度自字396號答辯狀影本」(參見原證6)等
    件與系爭遺囑相互核對結果，系爭遺囑之字跡與林宗澤之親
    筆字跡無論在神態、筆勢、風格、間距、大小、字體上等方
    面，均有明顯差異，實難認係同一人所為，系爭遺囑之字跡
    反倒神似被告所寫，若有必要，懇請本院將前述筆跡資料送
    請法務部調查局鑑定。
三、被告就其應受法律推定之前提事實，雖以有認證書及相關記
    載之結果為證，惟參諸以下直接與間接事證及經驗法則，可
    知此結果不足以適用法律推定減輕或免除被告之舉證責任：
  ㈠系爭遺囑應不生認證之效力：
　⒈按公證法第3條之「第2項：公證或認證請求書，應由請求人
    或其代理人簽名；其以言詞請求者，由公證人、佐理員或助
    理人作成筆錄並簽名後，由請求人或其代理人簽名。第3項
    ：「前項請求書或筆錄，準用非訟事件法關於聲請書狀或筆
    錄之規定。」（參見原證24之P.1)，與同法第11條第1項：
    「公證人作成之文書，非具備本法及其他法律所定要件，不
    生公證效力」(參見原證24之P.2)，與同法第107條：「認證
    ，除本章有規定，準用前章公證之規定。」（參見原證24之
    P.15)，及非訟事件法第29條之「第2項：以言詞為聲請或陳
    述時，『應』在法院書記官前為之。第3項：前項情形，法院
    書記官『應』作成筆錄，並於筆錄内簽名。」（參見原證25之
    P.3)，與同法第30-1條：「非訟事件之聲請，不合程式或不
    備其他要件者，法院應以裁定駁回，但其情形可以補正者，
    法院應定期間先命補正。」。
　⒉依100年度南院民認明字第2130號認證卷宗内之「認證請求書
    」（參見原證23之P.1)，請求人姓名欄筆跡與請求人簽名欄
    筆跡不同，但無代書人之記載，自無代書人記名其事由及簽
    名，可歸類於請求人以言詞請求之情形，依前述公證法中認
    證準用公證並準用非訟事件法等規定，此項言詞請求應由公
    證人、佐理員或助理人作成筆錄並簽名後，由請求人或其代
    理人簽名，惟前述認證卷宗内並無筆錄，顯有不合法定程式
    之違法，林宗澤已死亡，應屬無法補正而未具備法律所定要
    件之情形，公證人未察仍准予認證，依公證法第107條準用
    同法第11條第1項規定，本件認證應不生認證之效力。
　㈡林宗澤自92年間至102年間因陳舊性中風而常態處於低於原本
    (或一般人)正常狀態，亦即係持續處於認知功能減退，語言
    功能障礙及思考能力減退狀態(應為林宗澤之常態)。
　⒈按原證20國立成功大學醫學院附設醫院(以下簡稱成大醫院)
    診斷證明書之記載，可知林宗澤因急性腦中風而於92年8月
　　23日至成大醫院急診，並於92年8月25日至門診求治，於同
    日住院，於92年8月29日出院，持續於成大醫院及奇美醫院
    治療或檢查，歷程概如108.8.29原告準備(3)狀P.4-P.8之記
    事表與對應證據。
　⒉林宗澤92年之中風之於102年11月15日檢查係屬陳舊性中風，
    此項陳舊性中風造成林宗澤認知功能減退、語言功能障礙及
    思考能力減退，依成大醫院中文病歷摘要之記載而得以確認
    ，該病摘關於癒後情況，並有無法完全復原，認知功能減退
    及失智症無法復原之記載(參見原證10)，100年9月19日或27
    日係在92年至102年之期間内，亦屬客觀事實。
　⒊原證10成大醫院中文病摘之前述記載，與奇美病歷00/1/11起
    主要徵候持續記載：92年腦出血2次、伴右側肢體無力、腦
    部退化、辨識力退化等事證，核屬一致，亦與95年間成大醫
    院陳志弘醫師亦開始施以Nootropil(中譯：諾多必)(參見原
    證15、21-22)，此項被歸類為益智劑之藥品，以期對腦血管
    障礙及老化所引起的智力障礙有效治療，或如臺大醫院藥劑
    部相關Q&A之回覆，在低劑量可增加氧氣與葡萄糖的利用而
    加強認知能力所對應之病症合理連結，因此可證明林宗澤自
    92年間至102年間因陳舊性中風所致，而常處於低於原本(或
    一般人)正常狀態，亦即係持續處於認知功能減退，語言功
    能障礙及思考能力減退狀態。因認知功能退化，是失智症的
    部分前兆，許多研究證實，老年腦部退化一旦發生，本是不
    可逆的事實，亦為醫界廣為知悉之衛教常識。
　㈢觀諸本院函調之認證卷宗内確無提供林宗澤前述認知或辨識
    力低於常人之資料或訊息，作為提醒，可證處理系爭認證程
    序之公證人無從特別注意及確認林宗澤已否正確認知或瞭解
    其語意。又觀諸公證人到庭對本案幾無特殊印象，亦可印證
    公證人就林宗澤亦未加以特殊處理或確認。被告雖表示林宗
    澤仍具行動能力，但林宗澤常態性低於正常人之認知、語言
    、思考，已如前述，被告雖片面持病歷主張林宗澤92年之陳
    舊性中風導致之功能減退已被治癒而康復(此為原告所否認
    ），惟與原證10成大中文病摘中依據102年檢查之所獲確認
    及前述不可逆之經驗法則不符，因而不可信，亦即被告就此
    仍未舉證林宗澤於系爭遺囑及系爭認證書所載時間，林宗澤
    具有正常之認知功能，語言功能，及思考能力，形同未就受
    法律推定之前提事實充分舉證，亦即本案系爭認證書縱有認
    證之形式與外觀，但因林宗澤本身腦部退化、辨識力退化、
    反應遲純、言語辨識力退化等低於常人能力之欠缺，以致欠
    缺認證之實質效果及法效，亦即系爭自書遺囑既為私文書，
    仍應由被告舉證為真，此項舉證責任不因空有形式、缺乏實
    質認證效果之認證而轉換(詳108.5.27原告準備(2)狀P.4-5)
    。
  ㈣被告雖抗辯依公證法之規定及系爭認證書認證意旨第一、二
    項記載，主張林宗澤已向公證人表示承認其係依法律規定自
    己書寫全文並簽名且係出於自由意志，但公證法並無認同徒
    具形式之認證之規定與意思，又細譯原證1之P.1-2或原證23
    之P.3-4認證書之内容，全部皆為打字例稿，充其量僅能證
    明公證人一方單方所言，舉例來說，依經驗法則，林宗澤並
    非習法之人，「不可能表明」如認證之意旨二所載「該遺囑
    為其依民法第壹仟壹佰玖拾條所規定方式自己書寫全文並簽
    名，且遺囑係其自由意旨下所立。」等用字(沒有人會這樣
    講話)，惟觀諸認證之意旨二、卻記載「立遺囑人表明」，
    顯見連「立遺囑人表明」幾字，都是公證人所言，並非林宗
    澤所言，在在證明，全卷内並無林宗澤究竟係【如何表示「
    承認」或「明瞭」】之證據(例如：沉默、表情或……)，可供
    審酌檢驗與判斷，益證被告舉證未臻充分。
　㈤被告對於林宗澤至鮮為人知之民間公證人處認證之細節，其
    實語焉不詳且不合理，為求論證「縱按被告所言亦不可信」
    之簡速，僅以「被告所言第一次前往，僅有一份自書遺囑不
    足而回家再寫」為論證基礎為例，可再次證明被告不應受法
    律推定減輕或免除其對系爭自書遺囑之舉證責任，理由在於
    ：
　⒈林宗澤係已分過財產之人，以平分為原則，表示無需立遺囑
    ，例如：91-92年間之原證17登記次序18、19及原證18登記
    次序9、10，原證19之異動索引係關於原告之異動，被告部
    分亦同，且對林宗澤或倆姊妹最簡單，並合乎情理，從而，
    林宗澤如此處理，依理，林宗澤於92年中風前認知良好時，
    都是如此簡易處理，其92年中風致自身處理能力更弱時，循
    「往例簡化處理」之可能性，顯比「如被告主張改以複雜度
    高出數倍不止之自書遺囑方式處理」更高，反之，可見被告
    主張系爭遺囑為真之可能性甚低。
　⒉林宗澤家族世居臺南，開枝散葉、士農工商、各有成就(參見
    原證28之例示），林宗澤要為遺囑之事指定見證人，毫無困
    難，為何只有掠奪值錢土地、把自己當為遺囑執行人之被告
    知曉。
　⒊被告片面主張原告說要放棄所有財產，連所有權狀都要還林
    宗澤(原告已否認），若真有此事，林宗澤若真有系爭自書
    遺囑所載之意，被告既說林宗澤怕原告向被告爭論，不是更
    該找親族見證才是嗎?
　⒋依原證23之P.1系爭認證請求書記載，並無「自書遺囑」之字
    眼，可證林宗澤先生未曾有限定僅能以自書遺囑辦理之表示
    或意思。
　⒌依原證27所列我國法定遺囑方式，確實非僅自書遺囑一種而
    已，被告既主張林宗澤知道如何處理遺囑，林宗澤當知只要
    有見證人，根本不用勞師動眾去找公證人之可能性亦甚高，
    林宗澤若真有立遺囑之意，豈會捨此不為?
　⒍依公證人吳明烈到庭對林宗澤毫無記憶之證詞，可證兩人連
    朋友都不是，依理，若非被告刻意如此安排，縱要公證，為
    何捨法院公證不去(有被錄影之可能），而就鮮為人知之民
    間公證人。
　⒎縱未事先找見證人，縱若有被告所言第一次前往僅寫一份而
    不足之事，吳明烈事務所有桌椅可寫字，亦可等待(參見原
    證28)，林宗澤若真有系爭自書遺囑記載之意，系爭自書遺
    囑之字不多，若被告主張林宗澤因陳舊性中風造成林宗澤認
    知功能減退，語言功能障礙，及思考能力減退之病況已被治
    癒為真，依理，讓林宗澤直接在現場補寫即可，豈有捨此不
    為?有違常理，顯然見不得人，再次證明被告片面稱林宗澤
    於100年當時已康復、無低於常人之認知、思考、語言、辨
    識能力之主張，並不真實，被告應負舉證責任，被告主張系
    爭遺囑真正，實難令人確信(原告否認林宗澤有能力製作系
    爭自書遺囑外，原告亦否認係林宗澤所寫-公證人亦未看到
    係林宗澤親寫系爭遺囑全文，無證據效果，但不管是其他何
    人所寫的，系爭遺囑非林宗澤所寫即屬無效。惟被告既主張
    只有其與林宗澤知道，那麼就是被告偽造，甚至衍生被告喪
    失繼承權之效，由此不難理解被告遲至107年1月23日過戶後
    才寄送系爭遺囑給原告之心虛）。
　⒏依原證27之法定其他遺囑方式，林宗澤若真有立遺囑之意，
    縱有份數不足之欠缺，直接在現場電聯見證人到場，直接改
    為公證遺囑或密封遺囑之方式，亦可完成遺囑，其中，林宗
    澤若真有意立遺囑，並具有正常之認知、陳述與思考能力而
    詢問可能方式，而改用公證遺囑，只要林宗澤有正常陳述能
    力，其連寫都不用寫，若係改密封遺囑，只要密封該份遺囑
    即可，不料，被告所述情節卻捨此不為，顯違常理，可證林
    宗澤於當時之認知、陳述與思考能力顯有低於正常人之欠缺
    ，被告之主張無非想方設法必用【得無見證人之自書遺囑】
    為工具，但顯違常理，在在證明被告主張系爭遺囑真正實難
    令人確信。
四、原告對於法務部調查局之鑑定，表示意見：
　㈠原告表示：
　⒈鑑定結論分四個等級：「相同、相似、不相似、不同」本案
    鑑定結果僅為「相似」並非相同，如此結果，也證明不是「
    相同」，其鑑定結果亦說僅係「可能」為同一人所寫，非如
    被告所言認定真正；又「結構布局」、「書寫習慣」皆可「
    模仿」，「模仿」即有可能「相似」，亦即：不能排除系爭
    遺囑出於林宗澤以外之人(例如：被告)模擬林宗澤字跡，因
    此相似之可能性。
　⒉依法，自書遺囑全文皆須由本人親筆書寫，驗諸鑑定分析表
    呈現之範圍，法務部調查局就本案之鑑定，並未逐字檢驗，
    又檢驗字數十分有限，對於明顯差異部分，又毫無說明，與
    本案需要驗證之範圍與需求，容有落差，亦為難採作判斷基
    礎之另一原因。
　⒊鑑定結果並不拘束法院，原告按卷證字跡（包括林宗澤簽名
    與系爭遺囑内容之字跡)相比對，如原證39，可證並非林宗
    澤親筆所寫。
　⒋被告所持證據僅係認證書，而非公證書，亦即公證人並未親
    眼看見係林宗澤書寫系爭自書遺囑，自不宜以有認證為由，
    逕認系爭自書遺囑全文皆係林宗澤親筆所寫。
　㈡除原告歷次口頭或書狀陳述與舉證外，原告本身希望再次強
    調，為何被告自開庭迄今均未出庭，原告還是有很多疑問想
    要請被告出庭，當面說清楚：
　⒈林宗澤為何會想寫遺囑（100年寫）而且沒寫原因，眾多親友
    皆覺得訝異，認為林宗澤不會有書寫遺囑的動機，且在
　　100年至106年，被告回臺南探視林宗澤，皆未曾聽林宗澤提
    起，不符合他的個性。
　⒉為何林宗澤死亡後，到臺東來找原告都不講，待林宗澤死亡
    許久之後，被告待土地過戶完後，才告知原告有經認證之系
    爭遺囑？
　⒊為何原告都是道路用地且都是荒郊野地，七八十人共同持有
    ，被告部分僅1處是道路用地且為都市計畫用地，其他都是
    與林宗澤三兄弟子女持有或自己持有，差距那麼大，有違常
    理。
　⒋系爭遺囑印章與林宗澤生前慣用印章亦不相符，如此正式與
    重要之自書遺囑，卻蓋刻印店之一般便章，違背林宗澤之習
    慣，亦不符常情。
　⒌林宗澤曾中風兩次，為何自書遺囑字體還可以那麼工整，顯
    如忐忑模仿般，工整刻字，但完全不自然。
　⒍林宗澤在地臺南親友平輩晚輩皆可作證，85歲高齡為何還需
    大費周章舟車勞頓至公證人辦理遺囑認證，依被告片面所言
    ，竟然還去兩次，太不合理。
貳、備位聲明部分：
一、按「遺產在分割前，各繼承人對於遺產全部為公同共有，上
    訴人既否認被上訴人就系爭土地之公同共有權存在，致被上
    訴人私法上地位有受侵害之危險，自有即受確認判決之法律
    上利益。」(最高法院81年度台上字第1512號裁判要旨參照
    ）。林宗澤所遺留之遺產，依法本應由兩造公同共有，惟經
    被告片面辦理繼承登記由兩造各自單獨所有如登記現況，另
    亦侵害原告對於林宗澤部分遺產之權利並已侵害原告之特留
    分，原告關於特留分之私法上地位仍有受侵害之危險，亦有
    受確認判決之法律上利益。基此，原告將兩訴求以合理順序
    排列為先備位請求，以利周延與紛爭一次解決。
二、依中華不動產估價師聯合事務所就系爭遺囑所載不動產分配
    ，估計總時價為新臺幣（下同）6,961萬1,900元，準此，原
    告4分之1之特留分至少為1,740萬2,975元，惟兩造個別分得
    之時價卻為：被告高達5,322萬2,769元(參見原證3)，原告
    僅1,638萬9,131元(參見原證2)，差距高達3,683萬3,638元
    ，原告部分不足前述估算之特留分1,740萬2,975元，顯已受
    侵害，原告得行使扣減權，且原告行使扣減權後，林宗澤遺
    產應為兩造公同共有，依民法第767條規定，應塗銷被告已
    為遺產之繼承登記。
乙、被告方面：
壹、關於原告先位聲明之部分：
一、系爭遺囑與民法第1190條之法定要件相符，自屬有效。且系
    爭遺囑經公證人完成認證程序，依民事訴訟法第358條第1項
    之規定，應推定系爭遺囑為真正：
　㈠按「自書遺囑者，應自書遺囑全文，記明年、月、日，並親
    自簽名；如有增減、塗改，應註明增減、塗改之處所及字數
    ，另行簽名。」民法第1190條定有明文。系爭遺囑係由林宗
    澤親自書寫，並記明年、月、日，並親自簽名即簽章，均符
    民法第1190條自書遺囑之法定生效要件，系爭遺囑自屬有效
    。原告稱系爭遺囑非在公證人面前所寫，應屬無效等語，惟
    自書遺囑無需在公證人面前書寫，此與公證遺囑、密封遺囑
    等其他法定方式需至公證人前做成不同，故原告此部分之主
    張應係誤會。
　㈡系爭遺囑經與原告所提之①臺南縣歸仁鄉實際從事農業工作者
    參加全民健康保險申請表原本②林宗澤85年度耕地租佃爭議
    調解申請書原本③林宗澤86年度耕地租佃爭議調解申請書原
    本等資料送請法務部調查局鑑定，調查局以110年01月11日
    調科貳字第11003100080號鑑定書函覆(參見本院卷二第
　　595頁至第601頁），經調查局將認證書及系爭遺囑依序編為
    甲1類、甲2類資料，將原告所提林宗澤所書寫之其他資料編
    為乙類資料，以「特徵比對」為鑑定方法鑑定筆跡，鑑定結
    果為：「一、甲1、甲2類資料上『林宗澤』筆跡與乙類資料上
    筆跡筆劃特徵相似，研判可能為同一人所書。二、甲2類資
    料上(『林宗澤』筆跡外）筆跡與乙類資料上筆跡筆劃特徵相
    似，研判可能為同一人所書。」，且細觀系爭鑑定書所附之
    鑑定分析表（參見本院卷二第597頁至第601頁），調查局為
    鑑定時，除分析比較認證書、系爭遺囑上之「林宗澤」三字
    之簽名外，亦就系爭遺囑之内文中如「台、南、市○○○○○區○
    ○○○○○○○○○○號、七、九、配、親、五、民、年、筆、林、淑
    、貞、惠、1、5、3」等文字，逐一與其他林宗澤書立之其
    他乙類資料相同或近似文字為筆跡為比對分析鑑定，方認定
    認證書與系爭遺囑與林宗澤親書之其他文件均應為同一人即
    林宗澤所書；則由系爭鑑定書所載之鑑定結果，系爭遺囑全
    文均為被繼承人林宗澤親自書寫，已符合民法第1190條自書
    遺囑之法定方式，自有自書遺囑之效力，原告主張非林宗澤
    親自書寫，自無理由。　
　㈢按「私文書經本人或其代理人簽名、蓋章或按指印或有法院
    或公證人之認證者，推定為真正。」，民事訴訟法第358條
    第1項定有明文。林宗澤於100年09月19日自書遺囑後未幾即
    尋公證人認證，經公證人吳明烈核對其身分證明文件，並依
    公證法第101條第1項之規定：「公證人認證私文書，應使當
    事人當面於私文書簽名，或承認為其簽名，並於認證書内記
    明其事由。」，詢問系爭遺囑是否為其所簽名及蓋章，業經
    林宗澤當於公證人之面承認並記明於認證書中認證之意旨第
    一項；公證人並詢明林宗澤確係明瞭系爭遺囑之内容，確認
    係其出於自由意志下所書立之遺囑，而於同月27日完成認證
    程序作成認證書，且被繼承人亦於認證書上親筆簽名。故系
    爭遺囑既完成公證人依法之認證程序，民事訴訟法第358條
    第1項推定為真正，原告請求確認系爭遺囑無效，實無理由
    。
　㈣按「公證人不得就違反法令事項及無效之法律行為，作成公
    證書。」、「認證，除本章有規定外，準用前章公證之規定
    。」，公證法第70條、第107條分別定有明文。若系爭遺囑
    不符自書遺囑之法定要件，公證人則不得做成認證書，公證
    人既已作成認證書，更顯系爭遺囑符合法律之規定。
二、本件無囑託鑑定單位筆跡鑑定之必要：
　　系爭遺囑為林宗澤親筆書寫並經公證人認證，為真正有效之
    遺囑，應無鑑定筆跡之必要。且認證書及系爭遺囑上均有林
    宗澤之簽名，以肉眼兩相比對，簽名字跡、筆劃順序極為雷
    同，即無原告所稱系爭遺囑為被告所書寫之情事。況原告提
    出供字跡比對之證物，觀原證4為91年之文書、原證5為86年
    之文書、原證6為84年之文書，而系爭遺囑系100年書寫，相
    隔長達10餘年，人之字跡隨年齡增長、身體狀況之不同，筆
    跡亦有差異，原告提出之筆跡資料與系爭遺囑書立期間相差
    甚遠，鑑定準確性較低，應無送鑑定之必要。
三、原告稱依林宗澤於100年時之病況，系爭遺囑應非林宗澤所
    自書等語。惟原告並未提出林宗澤有何病況之證明，僅空言
    濫指。且林宗澤於100至102年尚有參加台灣基督長老教會松
    年社區大學臺南後甲分校課程研修，並取得結業證書(參見
    被證1)，顯見林宗澤於100年時自書遺囑時有獨立自主之意
    識能力，而非如原告所言。況公證人於100年時所為之認證
    書亦載明係在立遺囑人之自由意志下所立之遺囑（參見認證
    書---認證之意旨二、），林宗澤應係合法之自書遺囑。
貳、原告主張備位聲明之部分：
一、系爭遺囑並未侵害原告之特留分，林宗澤遺留之遺產價值之
    計算，應依遺產及贈與稅法第10條之規定計算，而非採原告
    所主張之價值：
　㈠按「遺產及贈與財產價值之計算，以被繼承人死亡時或贈與
    人贈與時之時價為準；被繼承人如係受死亡之宣告者，以法
    院宣告死亡判決内所確定死亡日之時價為準。…第一項所稱
    時價，土地以公告土地現值或評定標準價格為準；房屋以評
    定標準價格為準；其他財產時價之估定，本法未規定者，由
    財政部定之。」，遺產及贈與稅法第10條第1、第3項分別定
    有明文。林宗澤之財政部南區國稅局遺產稅繳清證明書及遺
    產稅不計入遺產總額證明書分別載有林宗澤全部遺產之明細
    及價值總額為5,002萬2,230元（3,192萬7,988元＋1,809萬4,
    242元＝5,002萬2,230元，參見被證2)。是林宗澤遺產價值應
    以遺產及贈與稅法第10條之規定，即財政部南區國稅局遺產
    稅繳清證明書及遺產稅不計入遺產總額證明書所載以時價為
    特留分之估算，而非以原告另委請不動產估價師所估價之價
    額為準（被告否認該價額）。
  ㈡準此，林宗澤遺產總額以其死亡時之時價計算為5,002萬2,23
    0元，原告4分之1之特留分應為1,250萬5,558元(5,002萬2,2
    30元÷4＝1,250萬5,558元），則依系爭遺囑所示，原告分得
    如下之臺南市○○區○○○段○○地○
　○000000地號土地(價值為485萬8,333元）。
　⒉1079-4地號土地(價值為293萬3,333元）。
　⒊1079-8地號土地(價值為166萬8,333元）。
　⒋1079-9地號土地(價值為182萬4,166元）。
　⒌1223-1地號土地(價值為240萬2,840元；即重測後六甲段
　　1282地號土地，參見原證2)。
　⒍1247地號土地(價值為27萬0,722元；即重測後六甲段118地號
    土地，參見原證2)。
　⒎1247-1地號土地(價值為4萬1,402元；即重測後六甲段112地
    號土地，參見原證2)。
　⒏1250-4地號土地(價值為17萬1,196元；即重測後六甲段106地
    號土地，參見原證2)。
　㈢原告依系爭遺囑取得之8筆土地之時價共1,417萬0,325元，而
    原告應分得之4分之1之特留分應為1,250萬5,558元，系爭遺
    囑並未侵害原告之特留分，原告並無扣減權。
二、系爭遺囑既屬真正且有效，被告亦被指定為遺囑執行人，自
    得執系爭遺囑辦理遺產之繼承登記，原告不得依民法第767
    條之規定請求被告塗銷已辦理之繼承登記。縱有侵害特留分
    之情事，亦僅得行使扣減權，系爭遺囑仍屬有效。
    理  由
壹、原告主張系爭遺囑無效之部分：
一、按「私文書經本人或其代理人簽名、蓋章或按指印或有法院
    或公證人之認證者，推定為真正，民事訴訟法第358條第1項
    定有明文。
二、系爭遺囑業經臺灣臺南地方法院所屬民間公證人吳明烈認證
    在案，且公證人亦在認證書上記載「後附之自書遺囑由請求
    人到場承認為其簽名或蓋章，經公證人核對其身分證明文件
    無誤」、「公證人詢明立遺囑人確係明瞭遺囑內容。立遺囑
    人並表明：該遺囑為其依民法第壹仟壹佰玖拾條所規定方式
    自己書寫全文並簽名，且遺囑係其於自由意志下所立。」等
    語（參見本院107年度司家調字第772號卷第15頁至第18頁）
    ，原告不得無憑據而任意指摘，甚或懷疑公證人為虛偽不實
    之記載。至於林宗澤想去民間公證人或法院公證人辦理認證
    ，想採用自書遺囑或其他遺囑之方式，或是否想請見證人見
    證，均係其自由選擇，不得因其選擇去民間公證人辦理，並
    採用自書遺囑，亦未請見證人見證，即質疑民間公證人認證
    之公正性。又林宗澤是否有失智或語言表達障礙之情事？且
    其病情是否嚴重到無法為自書遺囑及辦理認證，現亦難以知
    悉，但既然其書寫之遺囑經過公證人之認證，而公證人亦詢
    問過林宗澤，衡情若林宗澤意識有問題，公證人應會發覺才
    是，既然公證人已完成認證，應認其意識尚屬清楚才是，故
    不得因其有上述病情即認為系爭遺囑必屬無效。又原告質疑
    其應不會說出「其依民法第壹仟壹佰玖拾條所規定方式自己
    書寫全文並簽名」等語，固然一般不懂法律之人可能不會說
    出法條，但為方便在認證書上記載，可能公證人會為適當之
    說明及引導，應屬合理及必要，否則，難以進行。又認證請
    求書上已記載請求人林宗澤之相關人別資料，並由請求人林
    宗澤簽名及蓋章，此已係書面請求，而非言詞請求，自不需
    製作筆錄。又請求人欄所載「林宗澤」等字與簽名欄所載「
    林宗澤」等字之字跡縱有不同，可能係由他人代為書寫認證
    請求書之內容，書寫完畢後，再由林宗澤簽名，字跡自然不
    同，在製作申請文書中，此種情形係屬常見，亦屬合法有效
    。既然系爭遺囑業經公證人認證，應推定其為真正，而原告
    否認其真正，則應由原告就系爭遺囑並非真正之事實負舉證
    之責任，在原告尚未能充分舉證前，被告對於系爭遺囑之真
    正，不負反證之責任，如此，始能釐清舉證責任之分配。
三、本院依原告之請求，將系爭遺囑與林宗澤之①臺南縣歸仁鄉
    實際從事農業工作者參加全民健康保險申請表原本②林宗澤8
    5年度耕地租佃爭議調解申請書原本③林宗澤86年度耕地租佃
    爭議調解申請書原本等資料送請法務部調查局鑑定，調查局
    以110年01月11日調科貳字第11003100080號鑑定書函覆(參
    見本院卷二第591頁至第601頁），經調查局將認證書及系爭
    遺囑依序編為甲1類、甲2類資料，將林宗澤所書寫之其他資
    料編為乙類資料，以「特徵比對」為鑑定方法鑑定筆跡，鑑
    定結果為：「一、甲1、甲2類資料上『林宗澤』筆跡與乙類資
    料上筆跡筆劃特徵相似，研判可能為同一人所書。二、甲2
    類資料上(『林宗澤』筆跡外）筆跡與乙類資料上筆跡筆劃特
    徵相似，研判可能為同一人所書。」，且細觀鑑定分析表，
    調查局為鑑定時，除分析比較認證書、系爭遺囑上之「林宗
    澤」三字之簽名外，亦就系爭遺囑之内文中如「台、南、市
    ○○○○○區○○○○○○○○○○○號、七、九、配、親、五、民、年、筆
    、林、淑、貞、惠、1、5、3」等文字，逐一與其他林宗澤
    書立之其他乙類資料相同或近似文字為筆跡為比對分析鑑定
    ，認定認證書與系爭遺囑與林宗澤親書之其他文件之筆跡均
    「相似」，均可能為同一人所書，而本院以肉眼觀察及判斷
    ，見解與調查局鑑定之結果相同。調查局雖未鑑定筆跡為「
    相同」，但總比鑑定結果為「不相似」或「不相同」，對被
    告較為有利。且隨著林宗澤之年齡、身體狀況等因素之影響
    ，其每次書寫之筆跡未必均能相同，鑑定結果筆跡為「相似
    」，而非「相同」，反而較符合常情，故上開鑑定不得作為
    有利於原告之證據。
四、既然原告未能舉證證明系爭遺囑並非林宗澤所書寫及簽名的
    ，應認原告未善盡舉證之責任。至於原告主張其與林宗澤間
    感情很好、被告很遲始提出系爭遺囑等情，惟此林宗澤或被
    告之考量，與遺囑是否有效成立無關。
五、綜上，系爭遺囑係依法定方式成立，自應有效。故原告主張
    系爭遺囑無效為無理由，不應准許，應予駁回。
貳、原告主張系爭遺囑侵害特留分之部分：　　
一、林宗澤遺產價值之計算，應依遺產及贈與稅法第10條之規定
    計算：
　㈠按「遺產及贈與財產價值之計算，以被繼承人死亡時或贈與
    人贈與時之時價為準；被繼承人如係受死亡之宣告者，以法
    院宣告死亡判決内所確定死亡日之時價為準。…第一項所稱
    時價，土地以公告土地現值或評定標準價格為準；房屋以評
    定標準價格為準；其他財產時價之估定，本法未規定者，由
    財政部定之。」，遺產及贈與稅法第10條第1、第3項分別定
    有明文。林宗澤之財政部南區國稅局遺產稅繳清證明書及遺
    產稅不計入遺產總額證明書分別載有林宗澤全部遺產之明細
    及價值總額合計為5,002萬2,230元（3,192萬7,988元＋1,809
    萬4,242元＝5,002萬2,230元，參見被證2)。是林宗澤之遺產
    價值應以財政部南區國稅局遺產稅繳清證明書及遺產稅不計
    入遺產總額證明書所載為準。
  ㈡林宗澤遺產總額為5,002萬2,230元，原告4分之1之特留分應
    為1,250萬5,558元(5,002萬2,230元÷4＝1,250萬5,558元），
    則依系爭遺囑所示，原告分得下列臺南市○○區○○○段○○○地○
　○000000地號土地(價值為485萬8,333元）。
　⒉1079-4地號土地(價值為293萬3,333元）。
　⒊1079-8地號土地(價值為166萬8,333元）。
　⒋1079-9地號土地(價值為182萬4,166元）。
　⒌1223-1地號土地(價值為240萬2,840元；即重測後六甲段
　　1282地號土地，參見原證2)。
　⒍1247地號土地(價值為27萬0,722元；即重測後六甲段118地號
    土地，參見原證2)。
　⒎1247-1地號土地(價值為4萬1,402元；即重測後六甲段112地
    號土地，參見原證2)。
　⒏1250-4地號土地(價值為17萬1,196元；即重測後六甲段106地
    號土地，參見原證2)。
　㈢原告依系爭遺囑取得之8筆土地之價值共1,417萬0,325元，已
    超過原告應分得之特留分1,250萬5,558元，系爭遺囑並未侵
    害原告之特留分，故原告並無扣減權。
參、原告於言詞辯論終結後陳報被告將土地移轉他人等事實，係
    被告取得土地所有權後之處分行為，不影響上述之認定，故
    不逐一予論述。
肆、綜上所述，原告先位聲明及備位聲明，均無理由，均不可採
    ，均應駁回。至於原告先位聲明及備位聲明既均駁回，則假
    執行聲請之部分已失依附，亦應一併駁回。故判決如主文。
中　　華　　民　　國　　110 　年　　3 　　月　　31　　日
                  家事法庭    法　官　彭振湘
以上正本係照原本作成。
如對本判決上訴，須於判決送達後20日內向本院提出上訴狀。
中　　華　　民　　國　　110 　年　　3 　　月　　31　　日
                              書記官  林睿亭